臺灣高等法院臺南分院民事判決　九十年度上易字第一九七號　Ｊ
　　　上　訴　人　建澎營造實業有限公司
　　　法定代理人　丙　○　○
　　　訴訟代理人　甲　○　○
　　　被上　訴人　三榮建材工業股份有限公司
　　　法定代理人　乙　○　○
　　　訴訟代理人　丁　○　○
右當事人間請求給付買賣價金事件，上訴人對於中華民國九十年九月十八日臺灣嘉義
地方法院第一審判決（九十年度訴字第三五二號）提起上訴，本院判決如左：
      主      文
原判決廢棄。
被上訴人在第一審之訴及假執行之聲請均駁回。
第一、二審訴訟費用由被上訴人負擔。
      事      實
甲、上訴人方面：
  一、聲明：求為判決：
（一）原判決廢棄。
（二）被上訴人在第一審之訴及假執行之聲請均駁回
  二、陳述：除與原判決記載相同者，予以引用外，補稱：
（一）原判決援引最高法院民國（下同）七十年台上字第三五一五號有關表見代理人
      之判例，認上訴人顯已知悉陳清正以上訴人公司名義向被上訴人訂購原木複製
      六角涼亭、複製燒杉欄杆及複製階梯踏板乙批（以下簡稱系爭貨材），自應負
      表見代理授權人責任，而為上訴人敗訴之判決，顯有誤會。
（二）上訴人公司固有承包澎湖縣白沙鄉漁村社區改善工程，而工程內容乃該鄉講美
      村活動中心、大赤崁村碼頭之涼亭等兩大項目；惟其中之涼亭部分係由訴外人
      陳清正為下包，且上訴人公司所應給付予下包陳清正之工程款（包括陳清正購
      買建材之費用在內），早已如數付訖予訴外人陳清正。至於訴外人陳清正擅自
      以上訴人公司之名義向被上訴人公司訂貨乙節，此確為上訴人所不知，觀諸被
      上訴人提出之訂貨合約書上未蓋有上訴人印章，且負責人、電話、地址均屬錯
      誤等情，可得明證。
（三）本件顯係訴外人陳清正本人逕向被上訴人訂購建材，核屬其個人行為；萬難認
      買方為上訴人公司，衡情乃屬無權代理，依民第一百七十條第一項規定，在上
      訴人公司不予承認之情況下，自難令上訴人公司負給付價金之責。詎料原審誤
      以表見代理論斷，其認事用法均有未合。
  三、證據：除援用於原審所提之證據外，補提支出傳票二紙及臺灣銀行之支票存根
      一張（以上均為影本）為證。
乙、被上訴人方面：
  一、聲明：求為判決：駁回上訴。
  二、陳述：除與原判決記載相同者，予以引用外，補稱：
（一）上訴人係以其固有承包『澎湖白沙鄉漁村社區改善工程』，而工程內容乃該鄉
      『講美村活動中心』、『大赤崁村碼頭之涼亭』兩項工程；惟其中之涼亭工程
      轉包給訴外人陳清正施作，且費用早已如數付訖予訴外人陳清正，此係訴外人
      陳清正個人之行為，與上訴人無關云云；惟被上訴人對此予以否認，因其與事
      實不符。
（二）又本件上訴人應依表見代理之關係，對於系爭買賣所應給付之貨款對被上訴人
      負給付之義務；因由自己之行為表示以代理權授與他人，或知其他人表示為其
      代理人而不為反對之表示者，對於第三人應負授權人之責任，民法第一百六十
      九條前段定有明文；本件上訴人於八十九年六月十九日與澎湖縣白沙鄉公所簽
      訂工程採購契約書，承攬該鄉公所上開八十九年度「白沙鄉漁村社區環境改善
      工程」，其中施工現場之系爭原木複製六角涼亭、原木複製燒杉欄杆、原木複
      製牆梯踏板等貨材，均係由被上訴人所供應；且上訴人所承包之上開工程，係
      向被上訴人訂購系爭建材乙批，亦由被上訴人提供；另被上訴人所交付系爭建
      材，依澎湖縣白沙鄉公所之規定，應先作混凝土抗壓試體，並經該測試報告結
      果及出廠證明文件一併交付上訴人無訛；從而，上訴人應明知陳清正以上訴人
      公司名義向被上訴人購貨，且不反對。
（三）另被上訴人將系爭貨材乙批送至該工地時，亦由上訴人之工地現場負責人所收
      訖，且被上訴人開立該買受人為上訴人之統一發票亦經上訴人列入帳冊，並持
      向稅捐機關報稅；縱上訴人所稱：該工地之涼亭工程係轉包予訴外人陳清正云
      云屬實，惟上訴人對於被上訴人自應負表見代理之授權人之責任。再者，支票
      乃無因及流通證券，系爭貨物，縱曾以訴外人陳清正或其他第三人之名義之支
      票資為付款之方式，惟亦不能因此即謂系爭貨物為訴外人陳清正所購買，而與
      上訴人間，並持為無表見代理關係稫據。綜上所陳，上訴人之上訴顯為無理。
  三、證據：除援用於原審所提之證據外，補提統一發票影本一份為證。
      理      由
一、本件被上訴人起訴主張：上訴人於八十九年七月十一日，委派其工地負責人即訴
    外人陳清正向被上訴人訂購系爭貨材，總價款為新台幣（下同）九十六萬六千元
    ，兩造並簽訂有訂貨合約書，雙方約定訂金付迄後，應於一個月交貨，交貨地點
    則在嘉義縣布袋港口之卡車上點交，至餘款則在交貨時以六十天期支票一次付清
    ；嗣上訴人交付定金三十萬元予被上訴人，其遂依約於同年八月四日將系爭貨材
    交付與上訴人公司在場人員收訖，惟餘款六十九萬六千元雖經被上訴人催請給付
    ，然上訴人迄未清償；另訴外人陳清正當時係向被上訴人表示其經上訴人授權，
    致被上訴人自信其有代理權限，是以上訴人自應負本件契約之責任；爰本於買賣
    契約作用之買賣價金交付請求權之法律關係，求為判命上訴人應給付被上訴人六
    十九萬六千元，及自本起訴狀繕本送達之翌日起至清償日止，按年息百分之五計
    算遲延利息之判決等語。
二、上訴人則以：其公司固有承包澎湖縣白沙鄉漁村社區改善工程，惟其中之涼亭部
    分之工程係由訴外人陳清正為下包，且上訴人公司所應給付予下包陳清正之工程
    款包括購買建材之費用，早已如數付訖予訴外人陳清正；至於陳清正擅自以上訴
    人公司之名義向被上訴人公司訂貨乙節，此確為上訴人所不知，觀諸被上訴人提
    出之訂貨合約書上未蓋有上訴人印章，且負責人、電話、地址均屬錯誤等情可證
    。本件顯係訴外人陳清正本人逕向被上訴人訂購建材，核屬其個人行為；萬難認
    買方為上訴人公司，衡情乃屬無權代理，在上訴人公司不予承認之情況下，自難
    令上訴人公司負給付價金之責等語，資為抗辯。
三、按稱買賣者，謂當事人約定一方移轉財產權於他方，他方支付價金之契約；而當
    事人就標的物及其價金互相同意時，買賣契約即為成立；又由自己之行為表示以
    代理權授與他人，或知他人表示為其代理人而不為反對之表示者，對於第三人應
    負授權人之責任；民法三百四十五條第一、二項及第一百六十九條前段固分別定
    有明文。然所謂表示以代理權授與他人，係指實際上並未授與代理權，僅表示已
    對行為人授與代理權之意；而此項表示為欠缺法效意思之事實通知（即觀念通知
    ），並使本人對於第三人負授權人之責任，故第三人主張表見代理之責任者，僅
    得主張表見代理人所為之代理行為效力及於本人，且代理僅限於意思表示範圍以
    內，不得為意思表示以外之行為，故不法行為及事實行為不僅不得成立代理，且
    亦不得成立表見代理；易言之，民法第一百六十九條關於由自己之行為表示以代
    理權授與他人者，對於第三人應負授權人之責任之規定，原以本人有使第三人信
    為以代理權授與他人之行為，為保護代理交易之安全起見，有使本人負相當責任
    之必要而設；故本人就他人以其名義與第三人所為之代理行為，應負授權人之責
    任者，須以他人所為之代理行為，係在其曾經表示授與他人代理權之範圍內為其
    前提要件（最高法院四十年度台上字第一二八一號、五十五年度台上字第一○五
    四號判例參照）。末按當事人主張有利於己之事實者，就其事實有舉證之責任；
    民事訴訟法第二百七十七條亦定有明文。又主張常態事實者，就其事實無庸舉證
    ，主張變態事者，應就變態事實負舉證義務，此為舉證責任分擔原則；又民事訴
    訟如係由原告（即被上訴人）主張權利者，應先由原告負證之責，若原告先不
    能證，以證實自己主張之事實為真實，則被告（即上訴人）就其抗辯事實即令
    不能證，或其所證據尚有疵累，亦應駁回原告之請求。再者，原告（即被上
    訴人）對於自己主張之事實（即起訴事實）已盡證明之責後，被告（即上訴人）
    對其主張，如抗辯其不實，並提出新事實而為反對之主張者，則原告對其反對之
    主張，亦應負證明之責；而原告於抗辯事實若無確實證明方法或僅以空言爭執者
    ，當然認定其抗辯事實之非真正，而應為原告不利益之裁判（最高法院十七年度
    上字第九一七號、十八年上字第二八五五號、六十九年臺上字第三五四六號判例
    及七十四年度台上字第二一四三號、八十七年度台上字第二九四號判決意旨參照
    ）。
四、查被上訴人主張上訴人於八十九年間向澎湖縣白沙鄉公所承包「澎湖白沙鄉漁村
    社區環境改善工程」，工程內容乃有關該鄉之「講美村活動中心」、「大赤崁村
    碼頭之涼亭」兩項工程，並於八十九年六月十九日訂定工程採購契約書；另訴外
    人陳清正確於八十九年七月十一日向被上訴人訂購系爭貨材，總價款為九十六萬
    六千元，被上訴人並依約於同年八月四日將系爭貨材交付，而使用於前揭系爭工
    程中之涼亭部分工程，惟尚有餘款六十九萬六千元迄未獲清償之事實，已據被上
    訴人於原審及本院審理時陳述在卷，並有其所提出之訂貨合約書、統一發票、「
    聯昇工程顧問股份有公司高雄地區材料試驗所」之鋼筋試驗報告及支票暨退票理
    由單（以上均為影本）各一份在卷可參（原審卷第六、二十三至二十五頁）；且
    有澎湖縣白沙鄉公所九十年七月二日（九十）白建字第四二二四號函及內附之工
    程採購契約書影本一份在卷為憑（原審卷第二十八至二十九）；復為上訴人所不
    爭執，固屬真實。
五、惟被上訴人另主張上訴人於八十九年七月十一日，係委派其工地負責人即訴外人
    陳清正向被上訴人訂購系爭貨材，且其將系爭貨材送至該工地時，亦由上訴人之
    工地現場負責人所收訖，同時被上訴人所開立買受人為上訴人之統一發票亦經上
    訴人列入帳冊，並持向稅捐機關報稅；因之，上訴人對於被上訴人應負表見代理
    之授權人責任，自應給付尚積欠之餘款六十九萬六千元予被上訴人等語，固亦據
    被上訴人於原審及本院審理時陳述在卷，並提出前揭訂貨合約書、統一發票各一
    份及照片五張（附於原審證物袋）為證；惟此則為上訴人所堅決否認，並為前揭
    情詞之抗辯；從而本件應予審究者厥為上訴人公司就系爭財貨之買賣與被上訴人
    間有無授權予訴外人陳清正處理，及渠等間有無表見代理之適用而已。經查：
（一）本件上訴人確有於八十九年間向澎湖縣白沙鄉公所承包「澎湖白沙鄉漁村社區
      環境改善工程」，而工程內容乃該鄉之「講美村活動中心」、「大赤崁村碼頭
      之涼亭」兩項工程；另上訴人再將其所承包系爭工程中之涼亭部分工程，以總
      價款九十六萬六千元轉包予訴外人陳清正承作（即俗稱之下包），且已於工程
      完工後，將此部分之工程款（連同追加工程）即九十七萬七千四百七十元，以
      四十萬元現金，另簽發面額為四十七萬七千四百七十元之支票一紙，交付訴外
      人陳清正收取並予兌付之事實，已據上訴人於原審及本院審理時陳述在卷，並
      有其所提出之支出傳票二紙及臺灣銀行支票號碼為ＡＨ 0000000支票存根一張
      （以上均為影本）在卷可參（本院卷第二十六及三十九頁）；再參諸目前社會
      上一般營造業之經營者，於標得公家或私人工程後，輒為節省人力、生產機具
      等成本及資金週轉壓力，常將所承包之部分工程再轉包予第三人承作，而僅賺
      取其中承包與轉包間差價，乃眾所周知之事實者；且被上訴人對於前揭支出傳
      票、臺灣銀行支票存根內容及支出傳票上「陳清正」簽名之真正亦不爭執以觀
      ，自屬真實。從而上訴人辯稱：其再將所承包工程中之涼亭部分工程，轉包予
      下包即陳清正承作等語，尚非虛妄，應堪採信。
（二）又上訴人建澎營造實業有限公司係分別於八十七年十一月四日及同年十二月二
      十一日，向行政院經濟部及澎湖縣政府辦理公司設立與營利事業登記，至登記
      之負責人為丙○○，公司所在地則為澎湖縣馬公市縣府新村六號一樓，有上訴
      人所提出之經濟部公司執照影本與臺灣省澎湖縣政府營利事業登記證影本各一
      份在卷可憑（原審卷第十七至十八頁）；並經原審向主管機關函查屬實，而有
      經濟部中部辦公室九十年八月十七日經（90）中辦三管字第○九○三○九○一
      八○○號函及內附之設立登記事項卡各一份在卷可參（原審卷第七十二至七十
      四頁）；自亦屬真實。惟經本院核閱被上訴人所提出之前揭訂貨合約書所載，
      其上買受人固載為「建澎營造實業有限公司」，然負責人卻記載為訴外人「陳
      清正」，地址則為「澎湖縣湖西鄉隘門村一之九號」，即訴外人陳清正之住所
      ，竟與前揭上訴人公司之負責人及公司所在地之設址不符；另被上訴人於起訴
      時係主上訴人委派其工地負責人即訴外人陳清正向其訂購系爭貨材，總價款為
      九十六萬六千元，並約定訂金三十萬元付迄後，餘款六十九萬六千元則在交貨
      時以六十天期支票一次付清等語；惟此姑不論其所主張之系爭貨材總價款與約
      定應給付貨款之總額（即為九十九萬六千元）已有所不符，且先則主張係基於
      授權之關係，次又主張乃表見代理，竟相互不一，致有可議；同時被上訴人於
      原審審理時既陳述因本件工程都由訴外人陳清正主導，所以其至陳清正住處與
      之簽訂前揭訂貨合約書等語（原審卷第六十六頁），而非至上訴人公司訂立系
      爭訂貨合約書；則衡諸常情，若確如被上訴人所稱系爭工程係上訴人委由訴外
      人陳清正處理，基於系爭貨材之價款高達九十六萬六千元，並非區區之數，被
      上訴人為確保其貨款債權之受償，豈有不向上訴人求證之理？且縱然誤信訴外
      人陳清正有代理權，則於前揭訂貨合約書上買方負責人自應載為丙○○，至訴
      外人陳清正則應註明為代理人方是，而此亦為一般從事商品交易者所知曉之常
      識；惟被上訴人並未如此為之，亦與常理有違。況被上訴人持以主張上訴人應
      負給付貨款責任（授權關係或表見代理）之證據厥為前揭訂貨合約書，惟經本
      院細閱該合約書內容，均未言及有何代理乙情，且其上亦無任何足以表示上訴
      人有以代理權授與訴外人陳清正之意（即事實通知或觀念通知）；此外，被上
      訴人又無法提出其他確切之證據足資證明上訴人有使其信為以代理權授與他人
      之行為，或供本院調查以實其說；自尚不能徒憑被上訴人無法查與事實相符之
      陳述及前揭訂貨合約書，即遽採為有利於被上訴人之認定。
（三）至於依上訴人公司於八十九年六月十九日與澎湖縣白沙鄉公所所簽訂之「八十
      九年度白沙鄉漁村社區環境改善工程」工程採購契約書所載，其中施工現場之
      系爭原木複製六角涼亭、複製燒杉欄杆及複製階梯踏板等貨材，固均應由上訴
      人採購供應以資施工，而有前揭工程採購契約書、包商估價單、出廠證明書及
      測試報告（以上均為影本）各一份為證（原審卷第二十九至三十一、三十六至
      三十七頁），且上訴人對於以其為買受人之統一發票已經其列入帳冊，並持向
      稅捐機關報稅之事實亦不爭執；惟查本件系爭澎湖縣白沙鄉公所「八十九年度
      白沙鄉漁村社區環境改善工程」，既係由上訴人公司承包，則所有之施工材料
      （包括系爭貨材乙批）依約自應由上訴人採購供應以資施工；且為符合約定之
      施工品質，而由系爭貨材之供應商即被上訴人出具出廠證明書與測試報告，亦
      與目前公家機關對於公共工程發包施工之作業規定要求相合；另上訴人確已將
      其公司所承包澎湖縣白沙鄉漁村社區環境改善工程中之涼亭部分工程再轉包予
      訴外人陳清正承作，已如前述；且目前社會上一般之營造業者，如將承包工程
      再轉包予他人承作時，均採「帶工帶料」之方式為之；即有關轉包工程之施作
      及材料均由轉包者自己負責，惟原承包廠商為符合工程契約所訂「不得轉包」
      之約定，均會要求轉包（即下包）者提供以原承包廠商為買受人之統一發票或
      其他憑證及勞工之薪資報表等資料，以資向發包之機關或廠商領取承攬工程之
      各期工程款及持向稅捐機關申報稅賦；則為社會上一般稍具常識者所皆知。因
      之，前揭出廠證明書、測試報告及統一發票上固載有：「建澎營造實業有限公
      司」或「建澎實業有限公司」等字樣，然究其真義並揆諸前說明，應認僅係上
      訴人為能符合約定之施工品質及不違反原發包者（即澎湖縣白沙鄉公所）所訂
      「不得轉包」之規定，而要求本件系爭工程之轉包（即下包）者即訴外人陳清
      正所提出，或要求被上訴人所出具者，殆無疑義；而此等事實行為，乃訴外人
      陳清正與被上訴人簽訂前揭訂貨合約書之後所提出者，究尚難執此嗣後之事實
      行為以為推斷上訴人雖實際上並未授與代理權，惟已表示對行為人有授與代理
      權之意（即觀念通知）之依據；再參諸民法第一百六十九條所謂知他人表示為
      其代理人而不為反對之表示者，以本人實際知其事實為前提，其主張本人知此
      事實者，應負舉證之責（最高法院六十八年度台上字第一○八一號判例參照）
      ；同時在被上訴人仍無法提出其他確切之證據足資證明訴外人陳清正以上訴人
      名義與其所為之行為，係在上訴人曾經表示授與訴外人陳清正代理權之範圍內
      之情況下以觀；自亦不能徒憑前揭出廠證明書等資料及向稅捐機關申報稅賦之
      事實，即遽採為有利於被上訴人之認定。
六、綜上所述，被上訴人主張上訴人於八十九年七月十一日，委派其工地負責人即訴
    外人陳清正向被上訴人訂購系爭貨材，總價款為九十六萬六千元，兩造並簽訂有
    訂貨合約書，約定訂金付迄後，應於一個月交貨，交貨地點則在嘉義縣布袋港口
    之卡車上點交，至餘款則在交貨時以六十天期支票一次付清；嗣上訴人交付定金
    三十萬元予被上訴人，其遂依約於同年八月四日將系爭貨材交付與上訴人公司在
    場人員收訖，惟餘款六十九萬六千元雖經被上訴人催請給付，然上訴人迄未清償
    ；另訴外人陳清正當時係向被上訴人表示其經上訴人授權，致被上訴人自信其有
    代理權限，是以上訴人自應負本件契約之責任；爰本於買賣契約作用之買賣價金
    交付請求權之法律關係，求為判命上訴人應給付被上訴人六十九萬六千元，及自
    本起訴狀繕本送達之翌日起至清償日止，按年息百分之五計算之遲延利息；為無
    理由，不應准許。其假執行之聲請亦失所附麗，應併予駁回。原審判命上訴人如
    數給付，而為其敗訴之判決，並依兩造之聲請，分別為准免假執行之宣告，自有
    未洽。上訴人上訴意旨指摘原判決不當，求予廢棄改判，為有理由。自應由本院
    予以廢棄改判如主文第二項所示。
七、據上論結，本件上訴為有理由，依民事訴訟法第四百五十條、第七十八條，判決
    如主文。
中　　　華　　　民　　　國　　  九十一　　年　　　三　　　月　　  五　　日
　　　　　　　　　　　　　　　　　　　臺灣高等法院臺南分院民事第一庭
~B1審判長法官　王　　惠　　一
~B2　　　法官　蘇　　清　　恭
~B3　　　法官　張　　世　　展
右為正本係照原本作成。
不得上訴。
中　　　華　　　民　　　國　　  九十一　　年　　　三　　　月　　  七　　日
~B法院書記官　廖　　英　　琇
